---
title: "Užduotis „Viščiukų pašarų priedai“"
subtitle: "S15-1 (su sprendimu)"
date:  "`r Sys.Date()`" # Bus įrašyta automatiškai, nekeisti
output: 
  html_document: 
    highlight: pygments
    number_sections: yes
    code_folding: hide
    toc: yes
    toc_float: yes
    df_print:  paged
version:  1.3 # 2022-05-22
---


# Užuotis

Atliktas tyrimas, kurio metu viščiukai buvo atsitiktinai suskirstyti į 6 grupes, kurioms 6 savaites buvo duodami skirtingi maisto papildai. Šiam eksperimento etapui pasibaigus buvo išmatuotas viščiukų svoris gramais. Įvertinkite, kuris maisto papildas buvo efektyviausias siekiant užauginti didesnio svorio paukščius.

Duomenys „papildai“ pateikti žemiau.

***

**Pastaba:** kaip įprasta moksliniams tyrimams, jūs išvadas turite daryti ne apie konkrečiai šiuos eksperimente dalyvavusius (naudotus) gyvūnus, o apie pašaro įtaką apskritai.


<!-- ~~~~~~~~~~~~~~~~~~~~~~~~~~~~~~~~~~~~~~~~~~~~~~~~~~~~~~~~~~~~~~~~~~~~~~ -->

# Sprendimas


```{r setup, warning=FALSE, message=FALSE, results='hide'}
# Paketai --------------------------------------------------------------------
library(conflicted)
library(tidyverse)

# Grafikams
library(ggpubr)

# Statistinei analizei
library(DescTools)
library(rstatix)
library(ggpubr)
library(PMCMRplus)
library(effectsize)

# Nustatymai -----------------------------------------------------------------
knitr::opts_chunk$set(
  eval       = TRUE,
  fig.height = 3, 
  fig.width  = 7, 
  fig.align  = "center"
)

# Jei naudojate R ≥ 4.2.0, tai lokalės keisti nebūtina
# (t.y., su lokalės keitimu susijusias 5 eilutes galite ištrinti)
if (getRversion() < "4.2.0" && tolower(Sys.info()[['sysname']]) == "windows") {
  Sys.setlocale(locale = "Lithuanian")    # Windows ir R < 4.2.0
} else {
  Sys.setlocale(locale = "lt_LT.UTF-8")   # Linux, Mac arba R ≥ 4.2.0
}

ggplot2::theme_set(ggplot2::theme_bw())

conflict_prefer("cohens_d", "rstatix")

# === Papildomos funkcijos ===================================================
# Jūsų projekte turi būti byla "funkcijos/sudaryk_cld.R"
source("funkcijos/sudaryk_cld.R", encoding = "UTF-8")
# ========================================================================== ~
```



## Duomenys

```{r eval=FALSE}
# Duomenų dokumentacija
help("chickwts", package = "datasets")
```

Duomenų įkėlimas ir pertvarkymas, kad pavadinimai atitiktų šablone naudojamus (t.y., kad nebereiktų modifikuoti kitur). Papildomai pakeičiami grupių pavadinimai (to daryti nebūtina).
```{r}
data("chickwts", package = "datasets")

# Kodo šitame bloke nekeisti
# transmute() = mutate() ir select() 
papildai <- 
  chickwts %>% 
  dplyr::transmute(
    papildas = dplyr::recode_factor(feed,
      "casein"    = "kazeinas",
      "horsebean" = "arkliapupes",
      "linseed"   = "semenys",
      "meatmeal"  = "mesos miltai",
      "soybean"   = "soja",
      "sunflower" = "saulegrazos"
    ),
    svoris = weight
  )


```

```{r}
duomenys <-
  papildai %>% 
  rename(grupe = papildas, y = svoris)
```

***

```{r}
head(duomenys)
```

```{r}
glimpse(duomenys)
```
```{r}
duomenys %>% count(grupe)
```


## Duomenų suvestinės pagal klausimą

```{r, paged.print=FALSE}
Desc(y ~ grupe, data = duomenys, verbose = 3, plotit = FALSE)
```

```{r fig.height=4, fig.width=8}
par(las = 2) # Pasuka užrašus bazinės „R“ sistemos (bet ne ggplot2) grafikuose
plot(Desc(y ~ grupe, data = duomenys))
```

```{r}
duomenys %>% 
  ggplot(aes(y = y, x = grupe, color = grupe)) +
  geom_boxplot(color = "black") +
  geom_jitter(width = 0.1)
```

Grupių dydžiai nedideli (tarp 10 ir 14 viščiukų grupėje). Grupių padėtis, panašu, skirtinga (tad reikia įvertinti ir stat. reikšmingumą), o sklaida taip pat atrodo, kad bent šiek tiek skiriasi, tačiau ar tai darys įtaką tolimesnei analizei, reiktų panagrinėti detaliau.



## Prielaidų tikrinimas 


**Išskirčių paieška.**
```{r}
duomenys %>% group_by(grupe) %>% identify_outliers(y)
```

Nors kai kurie taškai pripažįstami kaip išskirtys, jie yra simetriškai nutolę nuo vidurkio (žiūrėkite išplėstinėje stačiakampėje diagramoje viršuje).
Be to, iš paklaidų QQ grafiko (žemiau) matome, kad ypač didelės įtakos normalumui neturi.


*Normalumo prielaidos tikrinimas.*


```{r}
duomenys %>% ggqqplot("y", facet.by = "grupe", scales = "free")
```

```{r}
duomenys %>% group_by(grupe) %>% shapiro_test(y)
```

Imtys mažos (< 20), todėl statistiniam kriterijui gali nepakakti galios atmesti H₀ (parodyti prielaidos pažeidimus).
Tačiau sprendžiant ir pagal QQ diagramą, labai ryškių normalumo prielaidos pažeidimų nėra.


Padarome išvadą, kad normalumo prielaida tenkinama.



**Lygių dispersijų prielaidos tikrinimas.**


```{r message=FALSE}
# Dispersijų ir SD skaičiavimas ir santykis tarp didžiausios ir mažiausios reikšmių
duomenys %>%
  group_by(grupe) %>% 
  summarise(dispersija = var(y), SD = sd(y)) %>% 
  ungroup() %>%
  mutate(
    max_min_dispersiju_santykis = round(max(dispersija) / min(dispersija), 1),
    max_min_SD_santykis         = round(max(SD)         / min(SD),         1)
  )
```

```{r}
duomenys %>% levene_test(y ~ grupe)
```




Skirtumai tarp dispersijų < 3 kartus. 
Levene kriterijaus rezultatas taip pat nerodo stat. reikšmingų nuokrypių (nors dėl mažo grupių dydžio šiuo rezultatu per daug kliautis nereikėtų).



Padarome išvadą, kad lygių dispersijų prielaida tenkinama.

<!-- ---------------------------------------------------------------------- -->

## Pagrindinė analizė: **[A]** ANOVA


```{r}
anova_rez <- duomenys %>% anova_test(y ~ grupe, detailed = TRUE)
anova_rez # `ges` yra η² („generalized eta squared“, η²)
```

```{r}
get_test_label(anova_rez, type = "text", detailed = TRUE)
```

```{r}
with(anova_rez, effectsize::F_to_omega2(f = F, df = DFn, df_error = DFd, ci = .95))
```

Skirtumai tarp grupių statistiškai reikšmingi (*p* < 0,001) ir skirtumais, atsiradusiais dėl skirtingų pašarų naudojamo, paaiškinama 50 % svorių dispersijos (ω² = 0,50, 95% PI 0,34–1,00).

Toliau pasiaiškinkime, kurios grupės tarpusavyje skiriasi statistiškai reikšmingai.
Kadangi grupių dydžiai nėra visiškai vienodi ir dispersijos įverčiai skiriasi apie 2,8 karto, tai naudosime Games-Howell kriteijų.


<!-- ---------------------------------------------------------------------- -->

## **[b]** *Post-hoc:* Games-Howell kriterijus


**Reikšmingumo tikrinimas.**

Statistinį reikšmingumą vertinti pagal `p.adj` (koreguotoji *p*).

```{r}
# Lygina kiekvieną grupę su kiekviena
gh_test_rez <- 
  duomenys %>%
  games_howell_test(y ~ grupe, conf.level = 0.95, detailed = TRUE) 

gh_test_rez
```

`estimate` stulpelis rodo skirtumus tarp grupių (gramais), o `conf.low` ir `conf.high` – šio skirtumo 95 % pasikliautinąjį intervalą (PI). Tai galime panaudoti aprašydami rezultatus. Šalia šių rezultatų pakeiksime ir efekto dydį $d^*$ (aprašydami rezultatus padarykite, kad ženklas +/- ties standartizuotu skirumu $d^*$ ir skirtumu pradiniais matavimo vienetais sutaptų).


```{r}
# Naudotų metodų apibūdinimas
get_pwc_label(gh_test_rez, type = "text")
```

**CLD.**
Rezultatų apibendrinimas kompaktišku raidiniu žymėjimu.
```{r}
cld_rez_gh <- sudaryk_cld(gh_test_rez, alpha = 0.05)
cld_rez_gh
```


**Efekto dydis poroms.**

```{r}
# Koreguotasis Koheno d* (su Hedžo pataisa)
efekto_dydis_poroms_d <-
  duomenys %>% 
  rstatix::cohens_d(y ~ grupe, hedges.correction = TRUE) %>%
  arrange(desc(abs(effsize))) # Išrikiuoja eilutes pagal efekto dydį

efekto_dydis_poroms_d
```

Čia `effsize` yra efekto dydis, tekste žymimas $d^*$.



# Atsakymas

```{r table1, paged.print=FALSE, message=FALSE, eval=FALSE}
# Lentelės kodas

duomenys %>% 
  group_by(grupe) %>% 
  summarise(
    Vidurkis = mean(y),
    SD       = sd(y),
    n        = n()
  ) %>% 
  rename("Papildas" = "grupe") %>% 
  arrange(desc(Vidurkis)) %>% 
  knitr::kable(
    digits  = 0,
    caption = "**Lentelė 1.** Viščiukų grupių, kurios gavo skirtingus pašarus,
    svorio suvestinė. 
    Matavimo vienetai – gramai. SD -- standartinis nuokrypis, n -- imties dydis.  ",
    format  = "pandoc"
  )
```

```{r fig1, fig.height=4, warning=FALSE, message=FALSE, fig.cap=cap_fig_1, eval=FALSE}
# Paveikslo kodas

cap_fig_1 = "**Pav. 1.** Grafinis analizės rezultatų apibendrinimas Tukio
stiliaus stačiakampėmis diagramomis.
*Post-hoc* porinių lyginimų Games-Howell metodu rezultatai apibendrinti
kompaktišku raidiniu žymėjimu, kur bendra raidė tarp grupių rodo statistiškai 
nereikšmingus skirtumus ($\\alpha$ = 0,05), o bendros raidės nebuvimas – 
statistiškai reikšmingus. Dideli taškai centre vaizduoja vidurkius.  "

# Aukštis y ašyje, ties kuriuo pateikta CLD etiketė grafike.
# Galite įrašyti konkretų skaičių.
y_koordinate <- max(duomenys$y) + diff(range(duomenys$y)) * 0.1

duomenys %>% 
  ggboxplot(
    y     = "y",
    x     = "grupe",
    color = "grupe", 
    add   = "mean",
    ylim  = c(0, y_koordinate),
    legend = "right", 
    legend.title = "Pašaras",
    xlab = "",
    ylab = "Svoris, g"
    
  ) +
  rotate_x_text(angle = 30) +
  geom_text(aes(label = cld, x = group), y = y_koordinate, data = cld_rez_gh) 
```


*(Atsakymas)*

Tyrime analizuota 6 pašarų papildų įtaka viščiukų svoriui. Grupių duomenys apibendrinti lentelėje 1. ANOVA analizė atskleidė, kad pašarų papildų įtaka svoriui yra statistiškai reikšminga, $F$(5; 65) = 15,37, $p$ = <0.001, $ω²$ = 0,50, n = 71. Apibendrinti porinių lyginimų Games-Howell metodu rezultatai pateikti pav. 1. Didžiausiu vidutiniu svoriu pasižymėjo saulėgrąžų gavusi grupė, tačiau jos vidurkio skirtumas nuo kazeino gavusios (vid.skirtumas – 5 g, 95% PI [-68 -- +79], $p^*$ > 0,999, $d^*$ = 0,09) ir mėsos miltų gavusios (vid.skirtumas – 52 g, 95% PI [-24 -- +128], $p^*$ = 0,303, $d^*$ = 0,87) grupių buvo statistiškai nereikšmingas, o nuo likusių grupių -- reikšmingas (α = 0,05). Rezultatai apibendrinti pav. 1.

Žymėjimai: n -- imties dydis, efekto dydžiai $ω²$ (grupių skirtumais paaiškintos dispersijos dalis) ir $d^*$ (Koreguotasis Koheno $d^*$ -- skirtumas standartiniais nuokrypiais), $p^*$ -- Games-Howell kriterijaus koreguotoji $p$ reikšmė, PI -- pasikliautinasis intervalas, α -- reikšmingumo lygmuo.

**Pastabos studentams:** 

1) rezultatus nagrinėti bei atsakyti galima ir išsamiau;
2) koeficiento $d^*$ ir skirtumo ženklas (+ arba -) turi sutapti: rezultatuose vieną karta pirma laikyta viena grupė, po to – kita. Todėl rezultatų lentelėse buvo pateikta $d^*$ = -0,87, o aprašyme panaudota $d^*$ = 0,87 (t.y., teigiama reikšmė). 



```{r ref.label="table1", message=FALSE, echo=FALSE}

```

```{r ref.label="fig1", message=FALSE, warning=FALSE, echo=FALSE, fig.height=4, fig.cap=cap_fig_1}

```

***

*(Atsakymo modifikacija, kai tekste nepateikiama statistinės analizės detalių, nes, pvz., jos pateikiamos lentelėje)*

... Didžiausiu vidutiniu svoriu pasižymėjo saulėgrąžų gavusi grupė, tačiau vidutinis jos skirtumas nuo grupių, kurios gavo kazeino ir mėsos miltų, buvo statistiškai nereikšmingas, o nuo likusių (arkliapupės, sėmenys, soja) -- reikšmingas (α = 0,05). Rezultatai apibendrinti pav. 1. ...


**Pastaba:** sprendžiant pratybų užduotis reikia pateikti pilną atsakymą su reikiamomis statistinės analizės detalėmis.
