---
title: "Nuodai kenkėjams"
subtitle: "S15-2 (su sprendimu)"
output: 
  html_document: 
    highlight: pygments
    number_sections: yes
    code_folding:    show
    toc: yes
    toc_float: yes
    df_print:  paged
version:  1.0 # 2022-05-22
---

```{r setup, warning=FALSE, message=FALSE, results='hide'}
# Paketai --------------------------------------------------------------------
library(conflicted) 
library(tidyverse)

# Grafikams
library(ggpubr)

# Statistinei analizei
library(DescTools)
library(rstatix)
library(PMCMRplus)
library(effectsize)

# Nustatymai -----------------------------------------------------------------
knitr::opts_chunk$set(
  eval       = TRUE,
  fig.height = 3, 
  fig.width  = 7, 
  fig.align  = "center"
)

# Jei naudojate R ≥ 4.2.0, tai lokalės keisti nebūtina
# (t.y., su lokalės keitimu susijusias 5 eilutes galite ištrinti)
if (getRversion() < "4.2.0" && tolower(Sys.info()[['sysname']]) == "windows") {
  Sys.setlocale(locale = "Lithuanian")    # Windows ir R < 4.2.0
} else {
  Sys.setlocale(locale = "lt_LT.UTF-8")   # Linux, Mac arba R ≥ 4.2.0
}

ggplot2::theme_set(ggplot2::theme_bw())

# === Papildomos funkcijos ===================================================
# Jūsų projekte turi būti byla "funkcijos/sudaryk_cld.R"
source("funkcijos/sudaryk_cld.R", encoding = "UTF-8")
```

# Užduotis

Atliktas eksperimentas, kurio metu kenkėjai nuodyti 3 medžiagomis ir stebėtas laikas (paromis) nuo medžiagos suvartojimo iki organizmo žūties. Visi organizmai gavo identišką nuodo koncentraciją. Kuo laikas trumpesnis, tuo nuodas efektyvesnis. Įvertinkite, kuris nuodas efektyviausias.


# Duomenys

```{r}
readxl::excel_sheets("duomenys/kenkejai_nuodai.xlsx")
```

```{r}
duomenys_xl <-
  readxl::read_excel("duomenys/kenkejai_nuodai.xlsx", sheet = "duomenys")
```

```{r}
glimpse(duomenys_xl)
```

```{r}
duomenys <-
  duomenys_xl %>%
  rename(y = isgyvemino_laikas, grupe = nuodas) %>% 
  # pasiverskim į kategorinį kintamąjį, kad veliau nekiltų problemų
  mutate(grupe = as_factor(grupe)) 
```


```{r}
head(duomenys)
```

```{r}
glimpse(duomenys)
```

```{r}
duomenys %>% count(grupe)
```

<!-- ====================================================================== -->

# Suvestinės ir prielaidų tikrinimas 

<!-- ---------------------------------------------------------------------- -->

## Duomenų suvestinės pagal klausimą


Aprašomoji statistika pogrupiams:

```{r, paged.print=FALSE}
Desc(y ~ grupe, data = duomenys, verbose = 3, plotit = FALSE)
```
Grafikai pogrupiams:

```{r fig.height=4, fig.width=8}
par(las = 2) # Pasuka užrašus bazinės „R“ sistemos (bet ne ggplot2) grafikuose
plot(Desc(y ~ grupe, data = duomenys))
```

```{r}
duomenys %>% 
  ggplot(aes(y = y, x = grupe, color = grupe)) +
  geom_boxplot() +
  geom_jitter(width = 0.1, color = "black", alpha = 0.5)
```

```{r}
duomenys %>% 
  ggplot(aes(x = y, color = grupe, fill = grupe)) +
  geom_density(alpha = 0.2, lwd = 1, adjust = 1) +
  geom_rug(alpha = 0.7)
```

Iš aprašomosios statistikos panašu, kad skiriasi tiek grupių sklaida, tiek padėtis.
Grupių dydžiai vienodi.

<!-- ====================================================================== -->

<!-- ---------------------------------------------------------------------- -->

## Prielaidų tikrinimas (pagal kintamuosius)

**Išskirčių paieška.** 
Didelės išskirtys gali iškreipti parametrinės analizės rezultatus.
Tad vertinga patikrinti, ar kuriuos nors taškus galime laikyti išskirtimis.

```{r}
# Išskirčių paieška barjerų metodu.
duomenys %>% group_by(grupe) %>% identify_outliers(y)
```
Tikrųjų išskirčių nerasta.

<br>

**Normalumo vertinimas**

Pagal kintamuosius nusibraižome QQ diagramas ir taikome normalumo kriterijus (testus) kiekvienai grupei atskirai.

```{r fig.height=3, fig.width=8}
duomenys %>% ggqqplot("y", facet.by = "grupe", scales = "free")
```

```{r}
duomenys %>% group_by(grupe) %>% shapiro_test(y)
```

Panašu, kad grupės `ToT` pasiskirstymas nukrypsta nuo normaliojo (nes šiai grupei būdinga dešinioji asimetrija, `skew = 1.07`). 
Laikykime, kad dėl to pažeidžiama normalumo prielaida.

<br>

**Lygių dispersijų prielaidos tikrinimas.**

Pažiūrime, kokios yra grupių dispersijos ir SD:

```{r message=FALSE}
# Dispersijų ir SD skaičiavimas bei santykis tarp didžiausios ir mažiausios reikšmių
duomenys %>%
  group_by(grupe) %>% 
  summarise(dispersija = var(y), SD = sd(y)) %>% 
  ungroup() %>%
  mutate(
    max_min_dispersiju_santykis = round(max(dispersija) / min(dispersija), 1),
    max_min_SD_santykis         = round(max(SD)         / min(SD),         1)
  )
```

Dispersijos skiriasi apie 22 kartus.


Taikome statistinį Brown-Forsythe / Levene (centras - mediana) kriterijų:

```{r}
# DescTools::LeveneTest(y ~ grupe, data = duomenys)
rstatix::levene_test(y ~ grupe, data = duomenys)
```

Lygių dispersijų prielaida aiškiai pažeista.


## Pasirenkame analizės metodą

Dėl pažeistos normalumo prielaidos renkamės neparametrinį Kruskal-Walis kriterijų.

<!-- ---------------------------------------------------------------------- -->

# Pagrindinė analizė

<!-- ---------------------------------------------------------------------- -->

## **[C]** Kruskal-Wallis kriterijus

Prielaidos ir reikalavimai:

- tiriamieji tarpusavyje nepriklausomi,
- yra kelios nepriklausomos grupės.

Tinka, jei:

- netenkinama normalumo prielaida.

Kriterijus galingiausias, kai grupių duomenų *skirstiniai vienodos formos*: asimetrija vienodos krypties ir panašaus stiprumo, o sklaida – panašaus dydžio.

**Statistinis reikšmingumas.**

```{r}
kw_rez <- duomenys %>% kruskal_test(y ~ grupe)
kw_rez
```

```{r}
# X2 yra chi-kvadratu, dar kartais vadinama H statistika4
get_test_label(kw_rez, type = "text", detailed = TRUE)
```

Skirtumas tarp skirtingų nuodų efektyvumų yra statistiškai reikšmingas (*p* < 0,001).


**Efekto dydis ($η^2_H$)**

Koeficientas $η^2_H$ yra neparametrinis η² (eta kvadratu) analogas, skaičiuojamas pagal Kruskal-Wallis kriterijaus rezultatus.

```{r}
duomenys %>% kruskal_effsize(y ~ grupe)
```
Efekto dydis $\eta^2_H = 0{,}52$ gali būti vertinamas kaip „didelis“.

<!-- ====================================================================== -->

# *Post-hoc* (patikslinančioji) analizė

Jei pagrindinės analizės rezultatai buvo statistiškai **reikšmingi**, tada tęsiame analizę atlikdami porinius lyginimus (patikslinančiąją *post-hoc* analizę).


<!-- ---------------------------------------------------------------------- -->
## **[c]** *Post-hoc:* Conover-Iman kriterijus

**Conover-Iman** kriterijus yra neparametrinis ir tinkamas atlikti **Kruskal-Wallis** kriterijus *post-hoc* analizę (porinius palyginimus). 

Statistinį reikšmingumą vertinti pagal `pval` (koreguotoji *p*).

```{r}
# Lyginimas: kiekviena grupė su kiekviena
# Paketas DescTools
conover_rez <- ConoverTest(y ~ grupe, data = duomenys, method = "holm")
conover_rez
```

```{r}
# Jei reikia, kad rezultatai būtų pateikti duomenų lentele
conover_rez_df <- 
  as.data.frame(conover_rez[[1]]) %>%
  rownames_to_column("groups") %>% 
  separate("groups", into = c("group1", "group2"), sep = "-")

conover_rez_df
```


**CLD.**

```{r}
# Funkcija užkrauta naudojant source()
# Pastaba: rezultatas bus neteisingas, jei grupių pavadinimuose yra „-“ ženklas
cld_rez_c <- sudaryk_cld(conover_rez, alpha = 0.05)
cld_rez_c
```


**Efekto dydis poroms.**

```{r}
# Neparametrinis r tipo efekto dydis, skaičiuotas pagal nepriklausomų imčių 
# Mann-Whitney-Wilcoxon kriterijaus rezultatus
efekto_dydis_poroms_rw <- 
  duomenys %>% 
  wilcox_effsize(y ~ grupe) %>%
  arrange(desc(abs(effsize))) # Išrikiuoja eilutes pagal efekto dydį

efekto_dydis_poroms_rw
```



**Rezultatai grafiškai.**


```{r fig1}
# Aukštis y ašyje, ties kuriuo pateikta CLD etiketė grafike.
# Galite įrašyti konkretų skaičių:
y_koordinate <- max(duomenys$y) + diff(range(duomenys$y)) * 0.1

duomenys %>% 
  ggboxplot(
    y     = "y",
    x     = "grupe",
    color = "grupe", 
    add   = "jitter",
    ylim  = c(NA, y_koordinate)
  ) +
  rotate_x_text(angle = 30) +
  geom_text(aes(label = cld, x = group), y = y_koordinate, data = cld_rez_c) 
```


<!-- ---------------------------------------------------------------------- -->

# Atsakymas

Tyrėme 3 nuodų (`Dx5`, `ToT` ir `LNX_8`, visais atvejais po 16 tiriamųjų) efektyvumą analizuodami organizmų išgyvenamą po poveikio gavus vienodą medžiagos dozę. Duomenis analizavome neparametrine Kruskal-Walis analize (reikšmingumo lygmuo α = 0,05), kuri atskleidė, kad skirtingų nuodų efektyvumas skiriasi ($χ²(2)$ = 25,58, $p$ < 0,001, $η^2_H$ = 0,52, $n$ = 48). Patikslinančioji Conover-Iman *post-hoc* analizė parodė, kad `LNX_8` nuodo poveikis nuo kitų dviejų skyrėsi statistiškai reikšmingai (lentelė 1), šios grupės išgyvenamumo laiko medianos įvertis buvo mažiausias (grupių `Dx5`, `ToT` ir `LNX_8` medianos yra atitinkamai 0,63, 0,42 ir 0,27 paros), todėl galime teigti, kad nuodas `LNX_8` yra efektyviausias.



```{r lentele1}
# 
conover_rez_df %>% 
  # Suapvalinamos p reikšmės
  mutate(p_adj = scales::pvalue(pval, decimal.mark = ",")) %>% 
  select(-`mean rank diff`, -pval) %>% 
  rename("Nuodas 1" = group1, "Nuodas 2" = group2, "p (koreguotoji)" = p_adj) %>% 
  knitr::kable(
    caption = "Lentelė 1. 
    Conover-Iman analizės (porinių palyginimų) rezultatai.
    P reikšmės koreguotos Holm metodu.
    Reikšmingumo lygmuo – 0,05."
  )
```

Žymėjimai: $n$ -- imties dydis, $η^2_H$ efekto dydis Kruskal-Wallis analizei (kitimo ribos nuo 0 iki 1), $p$ reikšmė.

<br>

**Pastaba:** rezultatų aprašyme rekomenduočiau pateikti ir tvarkingai apipavidalintą grafiką.
