---
title: "Skydliaukės būklės diagnozavimas"
output: 
  html_document: 
    fig_width: 6
    fig_height: 4
    fig_caption: yes
---

<!-- PASTABA: `setup` bloką rasite dalyje prie atsakymų -->

# Užduotis

```{r}
data(thyroid, package = "mclust")
thyroid_0 <- thyroid
```

Duoti su skydliaukės veikla susijusių kraujo tyrimų rezultatai bei diagnozės (medicininės būklės): normali, hiperaktvyvi ar hipoaktyvi skydliaukės veikla.

Daugiau informacijos duomenų apraše:

```{r, eval=FALSE}
help("thyroid", package = "mclust")
```

Jums reikia ištirti duomenis žvalgomosios analizės metodais ir vietoje 5 rekomenduoti 1-3 (geriausia 2) kraujo tyrimus, kurių pagalba būtų lengviausia diagnozuoti vieną iš 3 medicininių būklių. Analizės metu būtina pasitelkti PCA. PCA vykdykite pagal principus, pateiktus byloje `PCA-03-b--banknote-[EN].R` (bylos versija 2021-12-11 arba naujesnė).
Taip pat gali būti naudingi ir kitokie metodai, kuriuos mokate.

Siekiant sumažinti teigiamą asimetriją, prieš vykdant PCA rekomenduojama kai kuriuos kintamuosius logaritmuoti. Kodo pavyzdys pateiktas žemiau (tiksliau, už jau jau išlogaritmuota). PCA analizės metu naudokite arba tik logaritmuotą, arba tik nelogaritmuota to paties kintamojo versiją. Paaiškikite, kuo skiriasi rezultatai, kai naudojate logaritmuotus ir kai nelogaritmuotus duomenis.

```{r}
thyroid <- thyroid_0 %>%
  mutate(
    log_TSH  = log10(TSH), # lg(x)
    log_DTSH = log1p(DTSH) # ln(x - 1), nes yra nulių
  )
```

Vienas iš susipažinimo su duomenimis bei žvalgomosios analizės etapų yra šis:

```{r paged.print=FALSE, eval=FALSE}
DescTools::Desc(. ~ Diagnosis, thyroid)
```

> **PASTABA!** Kodą rašykite ir analizę vykdykite reikiama eilės tvarka.
> Kai kurios reikiamos analizės dalys šiame apraše nepateiktos. Tai ištaisykite.


> **PASTABA!** Būtinai pakomentuokite gautus rezultatus.


# Sprendimas

```{r setup, message=FALSE, warning=FALSE, results='hide', include=TRUE}
library(tidyverse)
library(factoextra)
```


## Duomenų įkelimas

```{r}
data(thyroid, package = "mclust")
thyroid_0 <- thyroid
```


## Susipažinimas su duomenimis

```{r}
dim(thyroid_0)
```

```{r}
glimpse(thyroid_0)
```


```{r paged.print=FALSE}
DescTools::Desc(. ~ Diagnosis, thyroid)
```


## Duomenų parengimas analizei

```{r}
thyroid <-
  thyroid_0 %>%
  mutate(
    log_TSH  = log10(TSH), # lg(x)
    log_DTSH = log1p(DTSH) # ln(x - 1), nes yra nulių
  )
```


## Modelio sudarymas

```{r}

thyroid_numeric <- thyroid %>% select(where(is.numeric))

pca_modelis_1 <- prcomp(thyroid_numeric, center = TRUE, scale = TRUE)
pca_modelis_1
get_eigenvalue(pca_modelis_1) %>%
round(1)
fviz_screeplot(pca_modelis_1, addlabels = TRUE, choice = "eigenvalue")
fviz_screeplot(pca_modelis_1, addlabels = TRUE, choice = "variance")

fviz_pca_ind(
  pca_modelis_1, 
  axes = c(1, 3), 
  geom = "point",
  habillage = thyroid$Diagnosis
  )

fviz_pca_ind(
  pca_modelis_1,
  axes = c(2, 3),
  geom = "point",
  habillage = thyroid$Diagnosis,
  addEllipses   = TRUE
  )

fviz_pca_var(pca_modelis_1)

fviz_pca_var(pca_modelis_1, axes = c(1, 3))

fviz_pca_biplot(pca_modelis_1, label = "var", geom.ind = "point")

fviz_pca_biplot(
  pca_modelis_1,
  # label     = "var",
  geom.ind  = "point",
  habillage = thyroid$Diagnosis,
  legend    = "top"
)
ggplot(thyroid, aes(y=RT3U, fill=Diagnosis)) +
  geom_boxplot()
ggplot(thyroid, aes(y=T4, fill=Diagnosis)) +
  geom_boxplot()
```
Manau, geriausia būtų naudoti T4 ir RT3U kaip rodiklius. Šie rodikliai
labiausiai išsiskiria tarp kitų savo rodyklių ilgiu. Iš koreliacijos
apskritimo diagramos galima matyti, kad T4 ir RT3U stipriai neigiamai
korealiuoja. Šiomis rodyklėmis vaizduojami kintamieji atidėtų PC erdvėje yra
neigiamai koreliuoti, o šių rodiklių rodyklės ilgiausios - jie yra svarbiausi
analizėje ir labiausiai susiję su kitais rodikliais, kas gali parodyti,
kad šie kraujo testai yra geriausi norint diagnozuoti vieną iš 3 medicininių
būklių.

