# Užkraunami paketai

```{r, eval=FALSE}
library(tidyverse)
```

# Nustatymai
```{r, eval=FALSE}
Sys.setlocale(locale = "lt_LT.UTF-8")
```
## Duomenų įkėlimas

```{r}

data(trees, package = "datasets")
data(iris, package = "datasets")
data(CO2, package = "datasets")
data(BOD, package = "datasets")
```

## Duomenų peržiūra

```{r, eval=FALSE}
glimpse(trees)
```

```{r, eval=FALSE}
glimpse(iris)
```

```{r, eval=FALSE}
glimpse(CO2)
```

```{r, eval=FALSE}
glimpse(BOD)
```

```{r, eval=FALSE}
view(trees)
```

```{r, eval=FALSE}
view(iris)
```

```{r, eval=FALSE}
view(CO2)
```

```{r, eval=FALSE}
view(BOD)
```

## Pirmasis grafikas
```{r}
ggplot(data = trees, mapping = aes(x = Girth, y = Volume)) +
  geom_point()
```

## 8.8
```{r}
ggplot(data = CO2, mapping = aes(x = uptake, y = conc)) +
  geom_point()
```

## 8.9
```{r}
ggplot(BOD, aes(x = Time, y = demand))
```

Nėra duomenis vaizduojančios linijos bei taškų, nes nenurodytas norimo
grafiko tipas (geomas).

## 8.12
```{r}
?geom_point
?geom_line
ggplot(trees, aes(Height, Girth, color=Volume))+
  geom_point()
ggplot(trees, aes(Height, Girth, alpha=Volume))+
  geom_point()
```

## 8.13
```{r}
ggplot(iris, aes(x = Sepal.Width, y = Petal.Width, color = Species)) +
  geom_point() +
  geom_line()
ggplot(iris, aes(x = Sepal.Width, y = Petal.Width)) +
  geom_point(aes(color = Species)) +
  geom_line()

iris2 <- filter(iris, Species %in% c("setosa", "virginica"))
ggplot(iris2, aes(x = Sepal.Width, y = Petal.Width)) +
  geom_point(data = iris2, aes(color = Species)) +
  geom_line()
```

b. Grafikas buvo nubraižytas pagal iris2 duomenis, o estetinis išdėstymas
nurodytas funkcijos ggplot() skliaustuose.
c. Matomos 3 skirtingų spalvų linijos ir 2 spalvų taškai.

## 8.14
```{r}
data(Rabbit, package = "MASS")
```

```{r, eval=FALSE}
glimpse(Rabbit)
```
```{r, eval=FALSE}
view(Rabbit)
```


```{r, eval=FALSE}
summary(Rabbit)
```
```{r}
ggplot(Rabbit, aes(BPchange, Dose, color=Treatment, group=Run)) +
  geom_line()+
  geom_point()
```

a. Didinant vaisto dozę iki 100 ug kontrolinės grupės kraujospūdžio pokytis
padidėja labiau nei MDL grupės, o nuo 100 ug kraujospūdžio pokytis didėja
labiau MDL grupėje nei kontrolinėje.
b. .  
    i. kontrolinės grupės kraujospūdžio pokytis didesnis nei MDL grupės.  
    ii. MDL grupės kraujospūdžio pokytis didesnis nei kontrolinės grupės.  
c. Ties 50 μg.

## 8.18

1. #9a5485 - tai alyvinė/purpurinė spalva.

```{r}
ggplot(iris, aes(Petal.Width, fill=Species)) +
  geom_density(color='blue',size=1, alpha=0.5)
```
## 8.21
### 8.21.1
#### a.
```{r}
ggplot(iris, aes(Sepal.Width)) +
  geom_bar()
```
#### b.
```{r}
ggplot(iris, aes(Sepal.Width)) +
  geom_density()
```
#### c.
```{r}
ggplot(iris, aes(Species)) +
  geom_bar()
```
Irisų rūšių skaičius - vienodas.
#### d.
```{r}
ggplot(iris, aes(Sepal.Length, Petal.Length )) +
  geom_point()
```
Tarp Sepal.Length ir Petal.Length yra teigiama tiesinė priklausomybė.
#### e.
```{r}
ggplot(iris, aes(Species,Petal.Length)) +
  geom_col()
```
#### f.
```{r}
ggplot(iris, aes(Species,Sepal.Width)) +
  geom_boxplot()
```

### 8.21.2
#### a.
```{r}
ggplot(npk, aes(yield)) +
  geom_col(bins = 6, color = "black")
```
Yra 23 reikšmės didesnės už 65.
#### b.
```{r}
ggplot(npk, aes(yield)) +
  geom_density(adjust = 1.8, fill = "green4")
```
Labiausiai tikėtinos reikšmės yra tarp 50 ir 60.
#### c.
```{r}
ggplot(npk, aes(block, yield)) +
  geom_boxplot() +
```

##### i.
        
```{r}
mean <- npk %>%
  group_by(block)%>%
  summarise(mean = mean(yield))
```
    
```{r}
mean%>%
  arrange(desc(mean))
```

##### ii.

```{r}
IQR <- npk%>%
  group_by(block)%>%
  summarise(IQR(yield))
```

```{r}
IQR %>%
  arrange(desc(`IQR(yield)`))
```

##### iii.
4 blokas

#### d.

```{r}
ggplot(npk, aes(x = block, y = yield))+
  geom_boxplot()+
  geom_jitter(width = 0.1)
```

i. 1, 3 ir 4 grupės ilgiausios, kitos mažesnės

ii. Funkcija 'width' nustato kiek į šoną pasislenka išsibarstę taškai (jitter), 
sumažina taškų persidengą.

### 8.22
```{r }
c <- ggplot(mpg, aes(hwy)); c2 <- ggplot(mpg)
c + geom_dotplot()
```
## 8.25

### 8.25.1
```{r}
glimpse(iris)
ggplot(iris, aes(Sepal.Width,Petal.Length,color=Species)) +
  geom_point() +
  facet_wrap(~ Species)
ggplot(iris, aes(Petal.Length, fill=Species)) +
  geom_density() +
  facet_wrap(~ Species)
```
### 8.25.2

```{r}
ggplot(npk, aes(block, yield, color = P)) +
  geom_point() +
  facet_grid(cols = vars(N,P,K,),labeller = label_both)
```

## 8.26
### 8.26.1

```{r}
ggplot(trees, aes(Height)) +
geom_histogram(bins = 14, color='green', fill='green4',size=1) +
  labs(
    x = "Aukštis",
    y = "Kiekis",
    title = "Medžių grafikas",
    subtitle = "Sukūrė: Aidas Batvinskas",
    caption = "< 2022-12-29 >")
```

### 8.26.2

```{r}
ggplot(iris, aes(Sepal.Width, fill=Species)) +
geom_density(alpha=0.6) +
  labs(
    x = "Taurėlapio plotis",
    y = "Tankis",
    fill = "Rūšis")
```

# S06 užduotėlės

```{r setup2, message=FALSE, warning=FALSE, results='hide', include=TRUE}
library(ggplot2)
library(tidyverse)
library(datasets)
library(plotly)
library(patchwork)
library(ggpubr)
library(ggrepel)
library(gghighlight)
library(ggthemes)
library(esquisse)
library(paletteer)
knitr::opts_chunk$set(echo = TRUE)
```

## 9.1

```{r}
smegeniukai <- ggplot2::msleep
glimpse(smegeniukai)
```
```{r}
ggplot(smegeniukai, aes(x = brainwt, y = awake)) +
  geom_point(aes(color = vore)) +
  scale_x_log10(labels = scales::label_number(suffix = " kg")) +
  scale_y_reverse(n.breaks = 9, labels = scales::label_number(suffix = " val.", 
    accuracy = 1)) +
  scale_color_manual(values = c("green3", "pink4", "orange1","purple","red5"), 
    na.value = "red3") 
```

## 9.2

```{r}
Orange->apelsinai
ggplot(apelsinai, aes(x = age, y = circumference)) +
  geom_point() +
  geom_point(aes(color = Tree)) -> gg3
gg3 +
  labs(x = "Medžio amžius",
       y = "Perimetras",
       title = "Apelsinmedžiai") +
  theme_bw() ->gg33
gg33
```

## 9.3

```{r}
gg33 +
  theme(legend.position = "left",panel.grid = element_line(color = "green"))
```

## 9.4
### 9.4.1
```{r}
gg_temoms_1 <- ggplot(iris, aes(x = Species, y = Sepal.Length, alpha= 0.5)) +
  geom_point()
gg_temoms_1
```

```{r}
gg_temoms_2 <- ggplot(iris, aes(x = Species, y = Sepal.Length)) +
  geom_col()
gg_temoms_2
```
### 9.4.2


```{r}
gg_temoms_1 + theme_set(theme_bw())
```

```{r}
gg_temoms_2 + theme_set(theme_bw())
```

```{r}
gg_temoms_1 + theme_set(ggthemes::theme_solarized())
```

```{r}
gg_temoms_2 + theme_set(ggthemes::theme_solarized())
```

```{r}
gg_temoms_1 + theme_set(ggthemes::theme_excel())
```

```{r}
gg_temoms_2 + theme_set(ggthemes::theme_excel())
```

## 9.5
### 9.5.1
```{r}
irisai <-
  ggplot(iris, aes(x = Sepal.Length, fill = Species, color = Species)) +
  geom_density(alpha = 0.3, adjust = 1.5)
irisai +
  geom_hline(yintercept = 0.7, color = "green", linetype = "longdash")
```

### 9.5.2

```{r}
vidurkiai <- iris %>%
  group_by(Species) %>%
  summarize('vidurkis' = mean(Sepal.Length))
irisai +
  geom_vline(
    data = vidurkiai,
    aes(xintercept = vidurkiai$vidurkis),
    color = c('red', 'green', 'blue'),
    linetype = 'longdash',
    size = 2
  ) +
  theme_light()
```

## 9.6
### 9.6.1
```{r}
iris
ggplot(iris, aes(Sepal.Length, Sepal.Width, color = Species)) +
  geom_point() +
  geom_smooth()
```
Atrodo kaip kreivė, o ne tiesė.

### 9.6.2

```{r}
ggplot(iris, aes(Sepal.Length, Sepal.Width, color = Species)) +
  geom_point() +
  geom_smooth(method = "lm", nformula = y ~ x, se = FALSE, size = 1)
```
### 9.6.3

```{r}
ggplot(smegeniukai, aes(x = brainwt, y = bodywt)) +
  geom_point() +
  scale_y_log10() +
  scale_x_log10() +
  geom_smooth(method = "lm", formula = y ~ x, se = FALSE, size = 1)
```

## 9.7
### 9.7.1
```{r}
ggplot(CO2, aes(conc, Type)) +
  geom_boxplot() +
  coord_flip()
```
Grafike x ir y ašys sukeistos vietomis.

### 9.7.2

```{r}
ggplot(iris, aes(Sepal.Length, Sepal.Width, color = Species)) +
  geom_point() +
  coord_equal()
```
Išlaikytos proporcijos tarp x ir y ašių.

### 9.7.3

```{r}
ggplot(smegeniukai, aes(x = brainwt, y = bodywt/1000, color=sleep_total)) +
  geom_point() +
  scale_y_log10() +
  scale_x_log10()
```

## 9.8
### 9.8.1
```{r}
geom_line_point <- function(x){
  list(
    paletteer::scale_color_paletteer_d("RColorBrewer::Pastel2"),
    scale_x_reverse(
      n.breaks = 4,
      labels = scales::label_number(accuracy = 0.1, decimal.mark = ",")
    ),
    scale_y_continuous(
      labels = scales::label_number(accuracy = 0.1, decimal.mark = ",")
    ),
    theme_dark()
  )
}
irisai + geom_line_point()
```
### 9.8.2

```{r}
spalvos_2 <- function(x){
  list(
    aes(fill = "black", color= "green"),
    theme_dark()
  )
}
irisai + spalvos_2()
```
Funkcija visai nepadeda lengviau pažvelgti į duomenis, bet veikia.

## 9.9

```{r}
mot<-ggplot(women, aes(height, weight)) +
  geom_point()
mot
  ggsave("moteru_duomenys.jpg", plot = mot, width = 12, height = 10, units = "cm")
```

## 9.10

```{r}
mano <- ggplot( smegeniukai, aes(x = brainwt, y = bodywt, color = vore)) +
  geom_point() +
  scale_y_log10() +
  scale_x_log10()
mano
ggsave("mano.jpg", plot = mano, width = 12, height = 10, units = "cm")
```

## 9.11

```{r}
interaktyvus <- ggplot(
  smegeniukai, 
  aes(
    x = brainwt, 
    y = bodywt, 
    color = conservation,
    label = name, kuno_svoris = bodywt, smegenu_svoris = brainwt,
    pabudes_val = awake
  )
) +
  geom_point() +
  scale_y_log10() +
  scale_x_log10() 

ggplotly(interaktyvus)
```
Mažiausias gyvūnas - mažoji žvirblinė pelėda (bodywt:0,005, brainwt:0,00014), 
didžiausias - afrikinis dramblys (bodywt:6654, brainwt:5,712). Pelėda per parą
nemiega 14,9 h, o dramblys 20,7h. Gamtosauginiai statusai: pelėdos - lc, 
dramblio - vu.

## 9.12

```{r}
pirmas <- ggplot(smegeniukai, aes(brainwt, bodywt, color=vore)) +
  geom_boxplot()
antras <- ggplot(smegeniukai, aes(bodywtwt, awake, color=vore)) +
  geom_point()
trecias <- ggplot(smegeniukai, aes(awake, vore, color=vore)) +
  geom_line()
  
pirmas/antras/trecias +
  plot_annotation(tag_levels = 'a', title = "Smegenys")
pirmas+antras+trecias
(pirmas + antras) / trecias +
  plot_annotation(tag_levels = 'I', title = "Smegenys")
```

## 9.13

```{r}
ggpubr::ggarrange(pirmas/antras/trecias, nrow = 1, common.legend = TRUE, labels
  = c('a','b','c'))
ggpubr::ggarrange(pirmas+antras+trecias, ncol = 1, common.legend = TRUE, labels
  = c('I','II','III'))
```

## 9.14

```{r}
ggplot(smegeniukai, aes(x=conservation)) +
geom_bar() +
ggpubr::rotate_x_text(angle = 90)
```

## 9.15

```{r}
zoledziai <- ggplot(smegeniukai, aes(vore, fill=vore)) +
  geom_bar() +
  ggpubr::rotate_x_text(angle = 60)
ggpubr::set_palette(zoledziai, palette = "Dark2")
```

## 9.16

```{r}
ggpubr::ggpar(
  zoledziai,
  legend = "left",
  legend.title = "Maitinimosi tipas",
  xlab = "Tipas",
  ylab = "Skaičius"
)
```

## 9.17

```{r}
set.seed(42)
smegen <- sample_n(smegeniukai, 20)
ggplot(smegen, aes(brainwt, bodywt, color=vore, label = name))+
  geom_point()+
  scale_y_log10() +
  scale_x_log10() +
    geom_text_repel()
```

## 9.18
##Ę 9.18.1
```{r}
ggplot(smegeniukai, aes(brainwt, bodywt)) +
  geom_point() +
  scale_y_log10() +
  scale_x_log10() +
    gghighlight(vore == "herbi")
```

### 9.18.2

```{r}
ggplot(smegeniukai, aes(brainwt, bodywt)) +
  geom_point() +
  scale_y_log10() +
  scale_x_log10() +
  gghighlight(sleep_cycle > 0.5)
```

## 9.19

```{r}
esquisse::esquisser(smegeniukai)
```
```{r}
esquisse::esquisser(CO2)
```


