---
title: "Citostatikas ir ląstelių gyvybingumas"
output: 
  html_document: 
    highlight: pygments
    number_sections: yes
    toc: yes
    toc_float: yes
    code_folding: hide
---

```{css, echo=FALSE}
details {
  background-color: #f0fff4;
  border-color:     #dddddd;
  border-style:     solid;
  border-width:     1px;
}
```

# Užduotis

Atliktas tyrimas, kurio metu registruoti duomenys apie ląstelių gyvybingumo priklausomybę nuo citostatiko koncentracijos. Duomenis atvaizduokite grafiškai. Naudodami regresijos lygtį nustatykite citostatiko koncentracijas, ląstelių gyvybingumą mažinančias 10% (CD10).

Duomenys: `citostatikas-2.xlsx`


# Sprendimas

```{r setup, message=FALSE, results='hide'}
library(tidyverse)
library(magrittr)

library(readxl)
library(chemCal)

# Chunk options
knitr::opts_chunk$set(
  echo       = TRUE,    # Should blocks with program code be shown in knitted documents?
  eval       = TRUE,    # Should program code be evaluated?
  fig.height = 3,       # Default height for plots.
  fig.width  = 5,       # Default width for plots.
  fig.align  = "center" # Default alignment for plots in knitted documents.
)
```

```{r}
citostatikas <- read_excel("duomenys/citostatikas-2.xlsx")
citostatikas
```

Sutvarkomi stulpelių pavadinimai.
```{r}
# Panaudosime braižydami grafikus
original_names <- names(citostatikas)
```

```{r}
citostatikas <- 
  citostatikas %>% 
  set_names(c("citostatiko_koncentracija", "gyvybingumas"))

glimpse(citostatikas)
```


Visas gyvybingumas yra 100%, o 10% sumažėjimas atitinka 90% gyvybingumą.

```{r}
gyvybingumas <- 90
```



## Duomenų braižymas

```{r fig.height=3, fig.width=6}
gg_grafikas <- 
  ggplot(citostatikas, aes(x = citostatiko_koncentracija, y = gyvybingumas)) +
  geom_hline(yintercept = gyvybingumas, lty = 2, color = "red") +
  geom_smooth(method = lm,  formula = y ~ x) +
  geom_point() + 
  theme_bw()

gg_grafikas
```


## Modelio sudarymas

```{r}
modelis <- lm(gyvybingumas ~ citostatiko_koncentracija, data = citostatikas)
```


## Modelio peržiūra


```{r, fig.width=8, fig.height=4}
calplot(modelis, legend_x = 2.2, ylim = c(40, 110))
```

```{r}
summary(modelis)
```


## Prielaidų tikrinimas

```{r fig.height=5, fig.width=5}
op <- par(mfrow = c(2, 2));
plot(modelis)
par(op)
```

<details>
<summary>Papildoma</summary>

```{r}
paklaidos <- residuals(modelis)
```


**Ar paklaidų vidurkis lygus nuliui?**

```{r}
t.test(paklaidos)
```


**Ar paklaidos skirstosi *normaliai*?** 

```{r}
shapiro.test(paklaidos)
```


**Ar taškų sklaida yra vienoda ties kiekviena $X$ reikšme?**

```{r}
lmtest::bptest(modelis)
```


**Ar yra išskirčių?**

```{r paged.print=FALSE}
car::outlierTest(modelis)
```

</details>



## Prognozavimas

**Tik data, jei modelio prielaidos yra tenkinamos.**


```{r}
ats <- chemCal::inverse.predict(modelis, newdata = gyvybingumas)
ats
```

```{r}
rez_lentele <-
  tibble(
    gyvybingumas = gyvybingumas,
    citostatiko_koncentracija = ats$Prediction, 
    pi_min = min(ats$`Confidence Limits`),
    pi_max = max(ats$`Confidence Limits`)
  )
rez_lentele 
```


# Atsakymas

Tirta ląstelių gyvybingumo ($G$, %) priklausomybė nuo citostatoko koncentracijos ($C$, ng/ml). Sudarytas tiesinės regresijos modelis $G = 99{,}9 - 15{,}6 · C$, $R² = 0{,}987$. Koncentracija, mažinanti gyvybingumą 10%, DC10 = 0,64 ng/ml [95% PI 0,30–0,97]. Rezultatai atvaizduoti pav. 1.

(PI -- pasikliautinasis intervalas).

```{r pav-1, echo=TRUE, fig.cap=CAPTION}
CAPTION = paste0("**Pav. 1.** Ląstelių gyvybingumo priklausomybė nuo ",
  "citostatiko koncentracijos. Paklaidų ribos žymi koncentracijos, kuri ",
  "gyvybingumą mažinana 10% (DC10), 95% pasikliautinąjį intervalą.  ")

gg_grafikas + 
  geom_vline(
    xintercept = as.numeric(rez_lentele[, 2:4]),
    color = "grey", linetype = "dotted"
  ) +
  geom_errorbarh(
    aes(xmin = pi_min, xmax = pi_max), data = rez_lentele,
    color = "darkred", height = 3, linewidth = 1
  ) +
  xlab(original_names[1]) +
  ylab(original_names[2]) +
  scale_x_continuous(n.breaks = 7) +
  lims(y = c(0, NA))
```


***

Papildomi klausimai: 

1. Kaip galėtumėte interpretuoti modelio $a$ koeficiento reikšmę? Kodėl taip gali būti?
2. Kaip galėtumėte interpretuoti modelio $b$ koeficiento reikšmę?
3. Kokie koeficiento $a$ matavimo vienetai?
4. Kokie koeficiento $b$ matavimo vienetai?
