---
title: "Tiesinė kalibracija"
subtitle: Tiesinės regresinės analizės pavyzdys
date:  "`r Sys.Date()`"
output: 
  html_document: 
    highlight: pygments
    number_sections: yes
    theme: cerulean
    toc: yes
    toc_float: yes
    code_folding: hide
---

```{css, echo=FALSE}
details {
  background-color: #f0fff4;
  border-color:     #dddddd;
  border-style:     solid;
  border-width:     1px;
}
```

```{r setup, include=FALSE}
library(tidyverse)
library(readxl)
library(chemCal)

knitr::opts_chunk$set(
    echo       = TRUE,
    fig.height = 3, 
    fig.width  = 5, 
    fig.align  = "center",
    echo       = TRUE,  # Ar rodyti R kodą?
    eval       = TRUE   # Ar vykdyti R kodą?
  )
```

# Užduotis

Atliktas tyrimas, kurio metu buvo paruošta žinoma tirpalo koncentracija nuo 3,5 mg/ml iki 70,0 mg/ml. Išmatuotas šių tirpalų optinis tankis ties 660 nm spinduliuote, o duomenys pateikti byloje „`kalibravimui_d1.xlsx`“.
Vėliau buvo atliktas eksperimentas, kurio metu buvo susintetinta ta pati medžiaga, o jos tirpalo optinis tankis mėgintuvėlyje buvo 0,334. Laikydami, kad optinis tankis kito tik dėl tyrėjus dominančios medžiagos, įvertinkite, kokia medžiagos koncentracija buvo tirpale?

 
# Sprendimas

## Duomenų įkėlimas ir peržiūra

```{r, eval=FALSE}
excel_sheets("duomenys/kalibravimui_d1.xlsx")
```

```{r}
duomenys_d1 <- read_excel("duomenys/kalibravimui_d1.xlsx", sheet = "duomenys")
```

Nuskaitytus duomenis reikia peržiūrėti (atlikti skaitines ir grafines suvestines, kad žinotume, ką turime, ir kad viskas su duomenimis tvarkoje).



Duomenų peržiūra ir suvestinė:

```{r eval=FALSE}
View(duomenys_d1)
```

```{r}
glimpse(duomenys_d1)
```

```{r}
summary(duomenys_d1)
```


Grafikas - sklaidos diagrama.
```{r fig.height=4}
# Kodas naudojamas taip: mano_Y ~ mano_X, data = mano_duomenys
plot(OD ~ koncentracija, data = duomenys_d1)
```



## Modeliavimas

### Modelio sudarymas

Sudarome tokios formos lygtį: $Y = a + bX$, t. y., $OD = a + b \times koncentracija$.
```{r}
modelis1 <- lm(OD ~ koncentracija, data = duomenys_d1)
```

### Modelio braižymas

Tinka tik tam atvejui, kai ryšys yra teigiamas.

```{r fig.height=3.5, fig.width=7}
# Kalibracijos kreivė:
chemCal::calplot(modelis1, xlab = "Koncentracija", ylab = "OD")
```


### Modelio parametrų peržiūra


1. Ar yra ryšys tarp $Y$ ir bent vieno $X$?
2. Kaip gerai modelis paaiškina duomenų kitimą?
3. Nustatome koeficientus ir į lygtį įrašome apvalindami tuo pačiu tikslumu.

```{r}
summary(modelis1)
```

Tad gauname $OD = -0{,}005 + 0{,}014 × koncentracija$, $R^2 = 0{,}989$.


### Prielaidų tikrinimas

```{r fig.height=5, fig.width=5}
op <- par(mfrow = c(2, 2))
plot(modelis1)
par(op)
```


<details>
<summary><b>Papildoma</b></summary>

```{r}
paklaidos <- residuals(modelis1)
```


**Ar paklaidų vidurkis lygus nuliui?**

```{r}
t.test(paklaidos)
```


**Ar paklaidos skirstosi *normaliai*?** 

```{r}
shapiro.test(paklaidos)
```


**Ar taškų sklaida yra vienoda ties kiekviena $X$ reikšme?**

```{r}
lmtest::bptest(modelis1)
```


**Ar yra išskirčių?**

```{r paged.print=FALSE}
car::outlierTest(modelis1)
```

</details>


### LOD ir LOQ

<details>
<summary><b>Papildoma</b></summary>

```{r}
lod_rez <- chemCal::lod(modelis1)
lod_rez
```

```{r}
loq_rez <- chemCal::loq(modelis1)
loq_rez
```

</details>

### Modelio taikymas

```{r}
# Vienu metu gali būti nurodoma tik viena nauja reikšmė.
nauja_reiksme <- 0.334

rez <- chemCal::inverse.predict(modelis1, newdata = nauja_reiksme)
# Atvaizdavimas duomenų lentelės pavidalu.
rez %>% map(scales::number, accuracy = 0.1) %>% unlist() %>% t() %>% as_tibble()
```


# Atsakymas

Sudarytas tiesinės regresijos modelis $OD = -0{,}005 + 0{,}014 × koncentracija$, $R^2 = 0{,}99$. Modeliui keliamos prielaidos buvo tenkinamos. Pagal šį modelį nustatyta, kad mėgintuvėlyje, kuriame esančio tirpalo optinis tankis yra 0,334, medžiagos koncentracija buvo 23,8 (95% PI 19,0–28,6) mg/ml. Rezultatai grafiškai atvaizduoti pav. 1.

```{r pav-1, echo=TRUE, fig.cap=caption}
caption <- paste0("**Pav 1.** Sklaidos diagrama su regresijos tiese (mėlyna). ",
  "Paklaidų ribos žymi koncentracijos naujajame mėginyje 95% pasikliautinąjį ",
  "intervalą (PI), šviesiai raudonos punktyrinės linijos – medžiagos aptikimo ",
  "ribą (LOD).  ")

ggplot(duomenys_d1, aes(x = koncentracija, y = OD)) +

  # Duomenys ir modelis
  geom_smooth(method = lm, formula = y ~ x, se = FALSE) +
  geom_point(alpha = 0.5) +
  
  # Grafiko apipavidalinimas
  scale_x_continuous(n.breaks = 7) +
  scale_y_continuous(n.breaks = 6) +
  labs(x = "Koncentracija, mg/ml")
```

***
<details>
<summary>Grafikas su išplėstiniais rezultatais</summary>


```{r pav-1-adv, echo=TRUE, fig.cap=caption}
caption <- paste0("**Pav 1.** Sklaidos diagrama su regresijos tiese (mėlyna). ",
  "Paklaidų ribos žymi koncentracijos naujajame mėginyje 95% pasikliautinąjį ",
  "intervalą (PI), šviesiai raudonos punktyrinės linijos – medžiagos aptikimo ",
  "ribą (LOD).  ")

ggplot(duomenys_d1, aes(x = koncentracija, y = OD)) +
  # Aptikimo riba (LOD)
  geom_vline(xintercept = lod_rez[[1]], color = "red", linetype = "dashed") +
  geom_hline(yintercept = lod_rez[[2]], color = "red", linetype = "dashed") +
  
  # Duomenys ir modelis
  geom_smooth(method = lm, formula = y ~ x, se = FALSE) +
  geom_point(alpha = 0.5) +
  
  # Naujos koncentracijos žymėjimas
  geom_vline(xintercept = rez$Prediction, color = "grey60", linetype = "dotted") +
  geom_hline(yintercept = nauja_reiksme,  color = "grey60", linetype = "dotted") +
  geom_errorbarh(
    aes(
      y = nauja_reiksme,
      xmin = min(rez$`Confidence Limits`),
      xmax = max(rez$`Confidence Limits`)
    ),
    color = "darkred", height = .06, linewidth = 1.1
  ) +
  
  # Grafiko apipavidalinimas
  scale_x_continuous(n.breaks = 7) +
  scale_y_continuous(n.breaks = 6) +
  labs(x = "Koncentracija, mg/ml")
```
</details>
