---
title: "Citostatikas ir ląstelių gyvybingumas"
output: 
  html_document: 
    highlight: pygments
    number_sections: yes
    toc: yes
    toc_float: yes
    code_folding: hide
---

```{css, echo=FALSE}
details {
  background-color: #f0fff4;
  border-color:     #dddddd;
  border-style:     solid;
  border-width:     1px;
}
```

# Užduotis

Sudarykite kalibracijos lygtį tarp medžiagos koncentracijos ir optinės sugerties stiprumo.

Duomenys: `kalibracija-sugertis.xlsx`  
Pastaba: skirtinguose lapuose pateikti tie patys duomenys.


# Sprendimas


```{r setup, include=FALSE}
# Packages ------------------------------------------------------------------

library(tidyverse)

library(chemCal)
library(readxl) 

# Settings ------------------------------------------------------------------

# Chunk options
knitr::opts_chunk$set(
  echo       = TRUE,    # Should blocks with program code be shown in knitted documents?
  eval       = TRUE,    # Should program code be evaluated?
  fig.height = 3,       # Default height for plots.
  fig.width  = 5,       # Default width for plots.
  fig.align  = "center" # Default alignment for plots in knitted documents.
)

conflicted::conflict_prefer("filter", "dplyr")
conflicted::conflict_prefer("lag",    "dplyr")

set.seed(20201217) # Initial condition for random processes.
```

## Duomenys

```{r}
readxl::excel_sheets("duomenys/kalibracija-sugertis.xlsx")
```

```{r}
sugertis_1 <- 
  readxl::read_excel(
    "duomenys/kalibracija-sugertis.xlsx",
    sheet = "duomenys-fill",
    range = "C7:D31"
  ) %>% 
  janitor::clean_names() %>% 
  fill(koncentracija)

head(sugertis_1)
```

```{r}
sugertis_2 <- 
  readxl::read_excel(
    "duomenys/kalibracija-sugertis.xlsx",
    sheet = "duomenys-pivot_longer",
    range = "C7:F13"
  ) %>% 
  pivot_longer(
    everything(),
    names_to = "koncentracija",
    names_transform = list(koncentracija = as.integer),
    values_to = "signalas",
    values_drop_na = TRUE
  )

head(sugertis_2)
```

Įsitikiname grafiškai, kad abiejuose lapuose tie patys duomenys:

```{r}
plot(sugertis_1)
```

```{r}
plot(sugertis_2)
```

## Modelio sudarymas ir peržiūra

```{r}
modelis <- lm(signalo_intensyvumas ~ koncentracija, data = sugertis_1)
summary(modelis)
```

```{r fig.height=4, fig.width=8}
calplot(modelis, xlim = c(0, 5.8), legend_x = 4.1)
```


# Atsakymas

Atliekant tiesinę regresiją ryšio tarp medžiagos koncentracijos ir optinės sugerties neaptikta (R² < 0,01, p = 0,962).


