
Duomenų byla: `kalibracijai_3.xlsx`  

Sudarykite tiesinės regresijos modelį kalibracijai.
Patikrinkite modeliui keliamus reikalavimus.
Rezultatus nubraižykite grafiškai ir aprašykite.

# Sprendimas
```{r setup, message=FALSE, results='hide'}
library(tidyverse)
library(magrittr)

library(readxl)
library(chemCal)

# Chunk options
knitr::opts_chunk$set(
  echo       = TRUE,    # Should blocks with program code be shown in knitted documents?
  eval       = TRUE,    # Should program code be evaluated?
  fig.height = 3,       # Default height for plots.
  fig.width  = 5,       # Default width for plots.
  fig.align  = "center" # Default alignment for plots in knitted documents.
)
```

## Duomenų įkėlimas, peržiūra ir suvestinė

```{r}
kalibracija3 <- read_excel("duomenys/kalibracijai_3.xlsx", sheet = "Sheet2")
```

```{r}
kalibracija <- 
  kalibracija3 %>% 
  set_names(c("koncentracija", "OD"))

glimpse(kalibracija)
```

```{r}
summary(kalibracija)
```


Grafikas - sklaidos diagrama.
```{r fig.height=4}

plot(OD ~ koncentracija, data = kalibracija)
```

## Modeliavimas

## Modelio sudarymas

Sudarome tokios formos lygtį: $Y = a + bX$, t. y., $OD = a + b \times koncentracija$.
```{r}
modelis3 <- lm(OD ~ koncentracija, data = kalibracija)
```

### Modelio braižymas

```{r fig.height=3.5, fig.width=7}
# Kalibracijos kreivė:
chemCal::calplot(modelis3, xlab = "Koncentracija", ylab = "OD")
```

### Modelio parametrų peržiūra

```{r}
summary(modelis3)
```

Gauname $OD = 0{,}00233 + 0{,}00482 × koncentracija$, $R^2 = 0{,}998$.

### Prielaidų tikrinimas

```{r fig.height=5, fig.width=5}
op <- par(mfrow = c(2, 2))
plot(modelis3)
```

### Modelio taikymas

```{r}
nauja_reiksme <- 0.72

rez <- chemCal::inverse.predict(modelis3, newdata = nauja_reiksme)

rez %>% map(scales::number, accuracy = 0.1) %>% unlist() %>% t() %>% as_tibble()
```

# Atsakymas

Sudarytas tiesinės regresijos modelis $OD = 0{,}00233 + 0{,}00482 × koncentracija$, $R^2 = 0{,}998$. Modeliui keliamos prielaidos buvo tenkinamos. Pagal šį modelį nustatyta, kad mėgintuvėlyje, kuriame esančio tirpalo optinis tankis yra 0,72, medžiagos koncentracija buvo 50,2 (95% PI 47,8–52,6) ug/L. Rezultatai grafiškai atvaizduoti pav. 1.

```{r pav-1, echo=TRUE, fig.cap=caption}
caption <- paste0("**Pav 1.** Sklaidos diagrama su regresijos tiese (mėlyna).")

ggplot(kalibracija, aes(x = koncentracija, y = OD)) +

  # Duomenys ir modelis
  geom_smooth(method = lm, formula = y ~ x, se = FALSE) +
  geom_point(alpha = 0.5) +
  
  # Grafiko apipavidalinimas
  scale_x_continuous(n.breaks = 7) +
  scale_y_continuous(n.breaks = 6) +
  labs(x = "Koncentracija, ug/L")
```
