---
title: "Tiesinės regresijos modelis kalbiracijai"
output: 
  html_document: 
    highlight: pygments
    number_sections: yes
    toc: yes
    toc_float: yes
    code_folding: hide
---
```{css, echo=FALSE}
details {
  background-color: #f0fff4;
  border-color:     #dddddd;
  border-style:     solid;
  border-width:     1px;
}
```
# Užduotis

Sudarykite tiesinės regresijos modelį kalibracijai.
Patikrinkite modeliui keliamus reikalavimus.
Rezultatus nubraižykite grafiškai ir aprašykite.

Duomenų byla: `kalibracijai_1.csv`

# Sprendimas
```{r setup, message=FALSE, results='hide'}
library(tidyverse)
library(magrittr)

library(readxl)
library(chemCal)

# Chunk options
knitr::opts_chunk$set(
  echo       = TRUE,    # Should blocks with program code be shown in knitted documents?
  eval       = TRUE,    # Should program code be evaluated?
  fig.height = 3,       # Default height for plots.
  fig.width  = 5,       # Default width for plots.
  fig.align  = "center" # Default alignment for plots in knitted documents.
)
```

## Duomenų įkėlimas, peržiūra ir suvestinė

```{r}
kalibracija1 <- read.table("duomenys/kalibracijai_1.csv", sep=',', header=TRUE)
```

```{r}
kalibracija <- 
  kalibracija1 %>% 
  set_names(c("signalas", "koncentracija"))

glimpse(kalibracija)
```

```{r}
summary(kalibracija)
```


Grafikas - sklaidos diagrama.
```{r fig.height=4}

plot(signalas ~ koncentracija, data = kalibracija)
```

## Modeliavimas

## Modelio sudarymas

Sudarome tokios formos lygtį: $Y = a + bX$, t. y., $signalas = a + b \times koncentracija$.
```{r}
modelis <- lm(signalas ~ koncentracija, data = kalibracija)
```

### Modelio braižymas

```{r fig.height=3.5, fig.width=7}
# Kalibracijos kreivė:
chemCal::calplot(modelis, xlab = "Koncentracija", ylab = "signalas")
```

### Modelio parametrų peržiūra

```{r}
summary(modelis)
```

Gauname $signalas = 2{,}315 + 1{,}732 × koncentracija$, $R^2 = 0{,}997$.

### Prielaidų tikrinimas

The diagnostic plots show residuals in four different ways:

Residuals vs Fitted. Used to check the linear relationship assumptions. A
horizontal line, without distinct patterns is an indication for a linear
relationship, what is good.

Normal Q-Q. Used to examine whether the residuals are normally distributed.
It’s good if residuals points follow the straight dashed line.

Scale-Location (or Spread-Location). Used to check the homogeneity of variance
of the residuals (homoscedasticity). Horizontal line with equally spread points
is a good indication of homoscedasticity. This is not the case in our example,
where we have a heteroscedasticity problem.

Residuals vs Leverage. Used to identify influential cases, that is extreme
values that might influence the regression results when included or excluded
from the analysis. This plot will be described further in the next sections.

```{r fig.height=5, fig.width=5}
op <- par(mfrow = c(2, 2))
plot(modelis)
```

### Modelio taikymas

```{r}
nauja_reiksme <- 150

rez <- chemCal::inverse.predict(modelis, newdata = nauja_reiksme)

rez %>% map(scales::number, accuracy = 0.1) %>% unlist() %>% t() %>% as_tibble()
```

# Atsakymas

Sudarytas tiesinės regresijos modelis $signalas = 2{,}315 + 1{,}732 × koncentracija$, $R^2 = 0{,}997$. Modeliui keliamos prielaidos buvo tenkinamos. Pagal šį modelį nustatyta, kad esant 150 signalo intensyvumui, medžiagos koncentracija yra 5,1 (95% PI 4,5–5,8) ug/L. Rezultatai grafiškai atvaizduoti pav. 1.

```{r pav-1, echo=TRUE, fig.cap=caption}
caption <- paste0("**Pav 1.** Sklaidos diagrama su regresijos tiese (mėlyna). ")

ggplot(kalibracija, aes(x = koncentracija, y = signalas)) +

  # Duomenys ir modelis
  geom_smooth(method = lm, formula = y ~ x, se = FALSE) +
  geom_point(alpha = 0.5) +
  
  # Grafiko apipavidalinimas
  scale_x_continuous(n.breaks = 7) +
  scale_y_continuous(n.breaks = 6) +
  labs(x = "Koncentracija, ug/L")
```
