---
title:    "Pastabos apie efekto dydžių skaičiavimą"
subtitle: "(Papildoma potemė)"
output: 
  html_document: 
    highlight: pygments
    number_sections: yes
    toc: yes
    toc_float: yes
version:  1.2 # 2021-05-17
---

```{r setup, include=FALSE}
# Paketai
library(conflicted)
library(magrittr)
library(tidyverse)
library(rstatix)

# Duomenys
data(PlantGrowth, package = "datasets")
```

> **Pastaba!** Tai *papildoma* potemė, kurioje aprašomos η² ir ω² efekto dydžio formulių dalys ir paaiškinama, kodėl tam pačiam dalykui įvertinti naudojamos skirtingos formulės.
> Jei norite, šią dalį galite praleisti.

# ANOVA modelio sudarymas ir η²

Tai ANOVA analizę atliekanti funkcija.
Ji automatiškai apskaičiuoja efekto dydžio įvertį η² (eta kvadratu; stulpelis `ges`: „generalized eta squared“).

Sudarykime modelį:
```{r message=FALSE}
anova_rez <- PlantGrowth %>% anova_test(weight ~ group, detailed = TRUE)
anova_rez 
```


Rezultatai glausčiau:

```{r}
get_test_label(anova_rez, type = "text", detailed = TRUE)
```

Koeficiento η² apibrėžimas:

$$\eta^2 = \frac{SS_n}{SS_n + SS_d}$$

$SS_n + SS_d$ yra visa modelio kvadratų suma (SS – *sum of squares*), $SS_n$ – kvadratų suma, atsiradusi dėl grupių skirtumo, $SS_d$ – kvadratų suma grupių viduje, indeksai $_n$ skaitiklis (angl. *numerator*), $_d$ – vardiklis (angl. *denominator*). Kvadratų suma atitinka dispersiją. Tad η² nurodo, kuri dispersijos dalis yra paaiškinama grupių skirtumais. Skaičiuojant iš duomenų, šio koeficiento reikšmė yra paslinkta į didesnių reikšmių pusę. Ypač, kai imties dydis nedidelis. Todėl dažnai naudojamas mažiau paslinktasis įvertis ω² (omega kvadratu).



# Efekto dydis ω²

Tikrasis ω² apibrėžimas yra toks:

$$\omega^2 = \frac{SS_n - (k - 1) \cdot MS_d}{SS_n + SS_d + MS_d}$$

Čia:

- $SS_n$ -- kvadratų suma tarp grupių,
- $SS_d$ -- kvadratų suma grupių viduje,
- $N$ -- bendras imties dydis,
- $k$ -- grupių skaičius,
- $df_n$ -- skaitiklio laisvės laipsnių skaičius ($df_n = k - 1$),
- $df_d$ -- vardiklio laisvės laipsnių skaičius ($df_d = N - k$),
- $MS_n = \frac{SS_n}{df_n}$ -- dispersija tarp grupių,
- $MS_d = \frac{SS_d}{df_d}$ -- dispersija grupių viduje,
- $F = \frac{MS_n}{MS_d}$ -- ANOVA analizės kriterijaus statistika.



<!-- Formulės pilnai suprasti nebūtina, nes taip giliai nesimokėme per teoriją. -->

Objektas `anova_rez`, kurį sukūrė „R“, duomenis saugo įvairius tarpinius skaičiavimų rezultatus.
Jei reikia detalių, panagrinėkite funkcijų `names(anova_rez)`{.r}, `View(anova_rez)`{.r}, `unclass(anova_rez)`{.r} rezultatus.
Pvz.:
```{r}
names(anova_rez)
```

O štai, kaip ω² skaičiavimai atliekami pagal kvadratų sumas ir laisvės laipsnius, saugomus objekte `anova_rez`:

```{r}
with(anova_rez, {
  MSd = SSd/DFd
  c(omega_kvadratu = (SSn - DFn * MSd)/(SSn + SSd + MSd))
})
```




Deja, ne visada turime priėjimą prie visų tarpinių skaičiavimų rezultatų, todėl ir naudojame išvestines formules. Jomis gauti rezultatai yra **tik apytiksliai**.

Tarkime, žinant tik ANOVA analizės kriterijaus statistikos $F$ ir laisvės laipsnių reikšmes (neturint kvadratų sumų), ω² galima įvertinti pagal formulę:

$$\omega^2 = \frac{(F - 1) \cdot df_n}{F \cdot df_n + df_d  + 1}$$
O skaičiavimus pagal šią formulę atlieka funkcija `effectsize::F_to_omega2()`{.r}:

```{r}
with(anova_rez, effectsize::F_to_omega2(f = F, df = DFn, df_error = DFd, ci = .95))
```

Apsiskaičiuoti galime ir patys (atrodo, skiriasi tik 5-tas skaičius po kablelio, kai mus domina tik pirmieji du).


```{r}
# names(anova_rez)
with(anova_rez, {
  c(omega_kvadratu = unname((F - 1) * DFn / (F * DFn + DFd + 1)))
})
```


Formulę galima pertvarkyti taip, kad ω² būtų galima skaičiuoti pagal $F$ statistiką, vardiklio laisvės laipsnius ir bendrą imties dydį $N$. Klasikinės ANOVA atveju $N = df_n + df_d + 1$.

$$\omega^2 = \frac{(F - 1) \cdot df_n}{(F - 1) \cdot df_n + N}$$
Skaičiavimai:

```{r}
with(anova_rez, {
  N = DFn + DFd + 1
  c(omega_kvadratu = unname((F - 1) * DFn / ((F - 1) * DFn + N)))
})
```

Pastarosios dvi formulės (kuriose naudojama $F$ statistika) yra apytikslės.
Tačiau klasikiniu ANOVA atveju rezultatai turi gautis beveik identiški.

> Skaičiuojant bet kuriuo iš sių būdu, klasikinės ANOVA atveju gautas ω² įvertis turi sutapti pakankamu tikslumu.


# Welch ANOVA ir ω²


Welch ANOVA analizę galima apskaičiuoti žemiau pateikta funkcija, tačiau tarp rezultatų nėra efekto dydžio įverčio.

```{r}
w_anova_rez <- PlantGrowth %>% welch_anova_test(weight ~ group) 
w_anova_rez
```

```{r}
get_test_label(w_anova_rez, type = "text", detailed = TRUE)
```


Metodas naudojamas, kai netenkinama lygių dispersijų prielaida. Todėl tarpiniai skaičiavimai atliekami kitaip. Ryškiausias skirtumas – *koreguoti* trupmeniniu skaičiumi užrašomi vardiklio laisves laipsniai (todėl jų nereiktų naudoti efekto dydžio skaičiavimui). Taip pat šiek tiek kitoks $F$ reikšmės dydis.
Tad efekto dydį galime įvertinti tik **apytiksliai** naudodami paskutinę praeito poskyrio formulę:



```{r}
with(w_anova_rez, {
  F = statistic
  c(omega_kvadratu_apytikslis = unname((F - 1) * DFn / ((F - 1) * DFn + n)))
})
```

Kaip matome, gavome didesnę koeficiento reikšmę, nei klasikinės ANOVA atveju. Tačiau **tikrasis efekto dydis nepakito** – tik metodas hipotezėms tikrinti kitas. Todėl tokiu būdu įvertintą koeficientą reiktų žymėti šiek tiek kitaip, pvz., $\omega^2_{Welch~F}$, aiškiai nurodyti, kaip jis skaičiuotas (pvz., pateikiant formulę), kokios galimos problemos dėl tokio skaičiavimo. Analogiškai skaičiuoti moko [šiame laboratoriniame darbe](http://oak.ucc.nau.edu/rh232/courses/EPS625/Handouts/One-Way%20ANOVA/ANOVA%20-%20Example%20-%20Welch%20and%20G-H%20-%20Key.pdf), tačiau patikimo informacijos šaltinio, kurį galėtumėte pacituoti, nurodyti negaliu.

Atlikdami *post-hoc* porinius lyginimus, galime skaičiuoti d tipo efekto dydį (*Cohen's d\**).

