---
title: "Kategorijų eilės tvarkos keitimas"
output: 
  html_document: 
    highlight: pygments
    number_sections: yes
    toc: yes
    toc_float: yes
    df_print:  paged
    code_folding: show # none show hide
version:  1.2 # 2021-05-17
---



```{r setup, include=FALSE}
library(conflicted)
library(magrittr)
library(tidyverse)

library(rstatix)
library(ggpubr)

knitr::opts_chunk$set(
  fig.height = 3, 
  fig.width  = 7, 
  fig.align  = "center"
)

Sys.setlocale(locale = "Lithuanian")
```



Kai kurie svarbiausi duomenų parengimo žingsniai buvo aptarti praeitų pratybų metu. Šią savaitę akcentuosime tik vieną aspektą, susijusį su kategoriniais kintamaisiais – kaip pakeisti kategorijų eiliškumą. Keli svarbiausi būdai:

1. Kategorijų išdėliojimas norima tvarka nurodant kategorijų pavadinimus naudojant funkcijas `factor()`{.r} arba `forcats::fct_relevel()`{.r}.
2. Naudodami `dplyr::recode_factor()`{.r}  galite pakeisti kategorijų pavadinimus ir eiliškumą. Pvz., pirma perkoduojama grupė taps pirma kategorija grafikuose ir suvestinėse. Primenu, kad „R“ įprastai pirmąją grupę laiko kontroline (lyginamąja) grupe.
3. Naudodami `rstatix::set_ref_level()`{.r} galite pasirinkti kontrolinę/lyginamąją grupę (kategoriją paversti pirmąja).
4. Naudodami `forcats::fct_reorder()`{.r}, kelias grupes galite *automatiškai* išdėlioti tam tikra tvarka. Pvz., funkcija `fct_reorder(grupe, y, .fun = median, .desc = FALSE)`{.r} kintamojo `grupe` kategorijas (grupes) išdėlioja pagal kintamojo `y` medianas (`.fun = median`) tose grupėse nuo mažiausios iki didžiausios (`.desc = FALSE`; angl. *descending* – mažėjimo tvarka). Naudojimo pavyzdys pateiktas žemiau.

> **Dėmesio!** Jei ataskaitoje norite paslėpti kodą, spauskite „Hide“ mygtuką.


# Kategorijų išrikiavimas nurodant pavadinimus

Duomenys (rodomos 6 atsitiktinai parinktos eilutės).

```{r}
# Demonstraciniai duomenys 1
data(PlantGrowth, package = "datasets")

set.seed(2)
sample_n_by(PlantGrowth, size = 6)
```

Suvestinė:
```{r}
summary(PlantGrowth)
```

Pradinė kategorijų eilės tvarka.
```{r}
PlantGrowth %>% ggboxplot(y = "weight", x = "group", add = "jitter") 
```

Kai nurodoma viena ar kelios kategorijos. 
Visos kitos bus išdėstytos po nurodytųjų.
```{r}
PlantGrowth_2 <- PlantGrowth %>% mutate(group = fct_relevel(group, "trt1", "trt2"))

PlantGrowth_2 %>% ggboxplot(y = "weight", x = "group", add = "jitter", color = "red3") 
```

Kai pateikiamas vektorius su kategorijomis.
```{r}
kategorijos <- c("ctrl", "trt2", "trt1")
PlantGrowth_3 <- PlantGrowth %>% mutate(group = fct_relevel(group, kategorijos))

PlantGrowth_3 %>% ggboxplot(y = "weight", x = "group", add = "jitter", color = "red3") 
```


# Perrikiavimas perkoduojant

Sulietuvinti pavadinimai ir pakeista pradinė tvarka.
```{r}
PlantGrowth_lt <-
  PlantGrowth %>%
  mutate(
    group = recode_factor(group,
      trt2 = "Terpė_II",
      trt1 = "Terpė_I",
      ctrl = "Kontrolė"
    ))

PlantGrowth_lt %>% 
  ggboxplot(y = "weight", x = "group", add = "jitter", color = "blue3") 
```


# Kontrolinės grupės parinkimas

Kartais reikia nurodyti tik tai, kuri kategorija turi būti kontrolinė.
Šį veiksmą galima naudoti ir po automatinio rikiavimo, kuris demonstruojamas kitame skyriuje.

```{r}
PlantGrowth_lt2 <- 
  PlantGrowth_lt %>% 
  set_ref_level("group", ref = "Kontrolė")

PlantGrowth_lt2 %>% 
  ggboxplot(y = "weight", x = "group", add = "jitter", color = "green3")
```

Šiam tikslui galėjome naudoti ir `dplyr::recode_factor()`{.r}, bet tam būtų reikėję rašyti daugiau kodo.


# Automatinis perrikiavimas pagal 2 kintamuosius

Duomenys (rodomos 6 atsitiktinai parinktos eilutės).
```{r}
# Demonstraciniai duomenys 1
data(chickwts, package = "datasets")
duomenys_a <- chickwts %>% rename(y = weight, grupe = feed) 

set.seed(1)
sample_n_by(duomenys_a, size = 6)
```

Suvestinė:
```{r}
summary(duomenys_a)
```

```{r}
# Šios eilutės užtikrins, kad spalvos būtų parinktos 
# pagal kategorijos pavadinimą, o ne kategorijos eilės numerį.
# Čia: 1-8 – standartinių „R“ spalvų numeriai. Galima rašyti ir, pvz., "red".
spalvos <- scale_color_manual(values = c("casein" = 1, "horsebean" = 2,
  "linseed" = 3, "meatmeal" = 4, "soybean" = 5, "sunflower" = 6))
```

```{r}

duomenys_a %>% 
  ggboxplot(y = "y", x = "grupe", color = "grupe", add = "jitter", legend = "right") + 
  ggtitle("Pradinė kategorijų eilės tvarka") +
  spalvos
```


```{r}
duomenys_b <- 
  duomenys_a %>%
  mutate(grupe = fct_reorder(grupe, y, .fun = median, .desc = FALSE))

duomenys_b %>%
  ggboxplot(y = "y", x = "grupe", color = "grupe", add = "jitter", legend = "right") +
  ggtitle("Kategorijos išdėliotos pagal y medianą (didėjančiai)") +
  spalvos
```


```{r}
duomenys_c <- 
  duomenys_a %>%
  mutate(grupe = fct_reorder(grupe, y, .fun = median, .desc = TRUE))

duomenys_c %>% 
  ggboxplot(y = "y", x = "grupe", color = "grupe", add = "jitter", legend = "right") +
  ggtitle("Kategorijos išdėliotos pagal y medianą (mažėjančiai)") +
  spalvos
```


```{r}
duomenys_d <- 
  duomenys_a %>%
  mutate(grupe = fct_reorder(grupe, y, .fun = IQR))

duomenys_d %>% 
  ggboxplot(y = "y", x = "grupe", color = "grupe", add = "jitter", legend = "right") +
  ggtitle("Kategorijos išdėliotos pagal kintamojo y kvartilių skirtumą IQR") +
  spalvos
```

Atkreipkite dėmesį į tai, kad paskutiniame grafike grupės išdėliotos pagal sklaidą: pirmos – dėžutės plotis IQR mažiausias, paskutinės – didžiausias.


